臺灣臺南地方法院刑事判決　　　　　　　　　　　　九十一年度易字第一四八三號
　　公　訴　人　臺灣台南地方法院檢察署檢察官
　　被　　　告　乙○○
　　選任辯護人　張仁懷律師
右列被告因偽造文書案件，經檢察官提起公訴（九十一年度偵字第二八二七號），本
院判決如左：
    主  文
乙○○無罪。
    理  由
一、公訴意旨如附件起訴書所載
二、按犯罪事實，應依證據認定之，無證據不得推定其犯罪事實；又不能證明被告犯
    罪者，應諭知無罪之判決，刑事訴訟法第一百五十四條、第三百零一條第一項分
    別定有明文。次按事實之認定，應憑證據，如未能發現相當證據，或證據不足以
    證明，自不能以推測或擬制之方法，為裁判基礎；認定不利於被告之事實，須依
    積極證據，苟積極證據不足為不利於被告之事實認定時，即應為有利於被告之認
    定，更不必有何有利之證據；又認定犯罪事實所憑之證據，雖不以直接證據為限
    ，間接證據亦包括在內；然而無論直接或間接證據，其為訴訟上之證明，須於通
    常一般之人均不致有所懷疑，而得確信其為真實之程度者，始得據為有罪之認定
    。最高法院四十年臺上字第八六號、三十年上字第八一六號、七十六年台上字第
    四九八六號分別著有判例可資參照。
    又按所謂最高額限額抵押權，係指對於將來應發生之債權設定抵押權而言，其債
    權額在決算前並不確定，於決算時所擔保之債權額以不逾最高限額為準，此與一
    般抵押權為現存一定數額之債權擔保者有所不同。（最高法院六十九年度台上字
    第一七四三號判決參照）故債權人與債務人若約定對將來發生之債權提供擔保，
    即無以現在不存在之債權之不實事項，使公務員登載於所掌之文書可言。
    又按所有人於法令限制之範圍內，得自由使用、收益、處分其所有物並排除他人
    之干涉。民法第七百六十五條定有明文。
二、經查本件公訴人認被告犯有刑法第二百十四條之使公務員登載不實罪之意旨，係
    以「被告持其與陳崑期二人以通謀虛偽之意思表示所訂立之抵押權設定契約書，
    佯為擔保二人間實不存在之新台幣（下同）二千萬元債權，而由乙○○提供其所
    有坐落臺南縣新市鄉○○段六九之十三地號土地及其上建物門牌新市鄉○○路十
    號與同鄉○○段五三二、七００地號土地，共四筆不動產，設定抵押權予陳崑期
    ，並向臺南縣新化地政事務所辦理抵押權設定登記，使該地政事務所不知情之承
    辦公務員，依其指示將該等虛偽不實之事項登載於其職務上所掌管之土地登記簿
    上，足生損害於土地登記之正確性及甲○○。」云云，並以被告與證人陳崑期之
    供詞矛盾，不足採信等為其論據（未載其他證據）。
    但查，本件被告與陳崑期之前揭抵押權設定，經本院向台南縣地政新化地政事務
    所調取「土地登記申請書」、「土地、建築改良物抵押權設定契約書」結果發現
    ；其等於申請土地登記時所附繳之證件係「抵押權設定契約書」，依該抵押權設
    定契約書所載之約定；擔保權利之總金額二千萬元、權利存續期限自八十八年八
    月十七日起至九十八年八月十七日止、債務清償日九十八年八月十七日。其他如
    利息、遲延利息與違約金等均未約定。再按該抵押權設定契約書內其他特約事項
    第一項約定：「本抵押權設定契約書所稱擔保權利；指債務人在本契約書所定之
    期限及本金最高限額以內，向抵押權人以支票或本票借據調借現款所應支付之本
    金及利息，遲延利息違約金，實行抵押權之費用，以及因債務不履行而生之損害
    賠償。」足認本件被告與陳崑期欲設定之抵押權，乃係本金最高限額抵押而非一
    般之抵押權。雖地政事務所漏未依其約定於土地登記簿內登記是最高限額抵押，
    此乃行政機關之作業問題，但不影響其設定最高限額抵押權之本意。況且本件被
    告等於申請抵押權登記時僅申請登記抵押權設定契約書內之事項，遍查該設定契
    約書內並無記載被告與陳崑期有二千萬債權之不實事項。僅載有「擔保金額二千
    萬元」而已。至無前揭公訴意旨所述；使地政事務所人員登載虛偽不存在之二千
    萬債權，於職務上所掌管之土地登記簿上等情。故未件被告與陳崑期縱無二千萬
    債權之存在，但為擔保將來預定發生之債權而設定最高限額抵押權，乃被告自由
    處分所有物之行為，與前開民法規定無違，尚非法所不許。至不能以被告與陳崑
    期間原無二千萬之債權，為抵押權之設定，即認被告等有使公務員登載不實之犯
    行。況且被告與陳崑期於設定抵押權後，亦陸續於八十九年一月十四日及三月三
    日、三月十五日等分別有借款之發生與設定最高限額抵押之本旨相符。本件告訴
    人甲○○係因被告設定抵押權有害及其損害賠償債權，始提告訴，但查被告與告
    訴人發生車禍係八十七年八月二十三日，設定抵押權係在車禍鑑定報告後三個月
    （即八十八年八月間）等情，業據告訴人於偵查中陳明。告訴人若有意保全債權
    避免被告脫產，大可於車禍發生後或鑑定報告送達後，迅即為假扣押等保全措施
    。反之被告若有意脫產，原可於車禍後或鑑定報告送達後，迅即虛設抵押權，何
    須等到車禍後一年，或鑑定後三個月始設定抵押權。故公訴意旨所指被告係為防
    免將來其財產因受強制執行而減損而設定抵押權云云，尚屬無據。
    綜上所述，本件依調查所得證據尚不足證明被告確有使公務員登載不實之犯行，
    此外，復查無其他積極證據足資證明被告有右述犯行，揆諸首開說明，被告犯罪
    尚屬不能證明，爰為無罪之諭知。
據上論斷，應依刑事訴訟法第三百零一條第一項前段，判決如主文。
本案經檢察官陳鋕銘到庭執行職務。
中      華      民      國      九十一    年     十二   月   二十六    日
                                  臺灣臺南地方法院刑事第五庭
                                      法  官  朱中和
右正本證明與原本無異。
如不服本判決，應於判決送達後十日內，向本院提出上訴狀。（應附繕本）
                                      書記官  謝國欽
中      華      民      國      九十一    年     十二   月   二十七    日
